【裁判字號】    97,消債更,375
【裁判日期】    980708
【裁判案由】    聲請更生程序
【裁判全文】
臺灣高雄地方法院民事裁定           97年度消債更字第375號
聲  請  人  甲○○
代  理  人  徐豐益    律師
上列聲請人因消費者債務清理事件聲請更生，本院裁定如下：
    主  文
聲請駁回。
聲請費用由聲請人負擔。
    理  由
一、按債務人不能清償債務或有不能清償之虞者，得依本條例所
    定更生或清算程序，清理其債務，消費債務清理條例（下稱
    消債條例）第3 條定有明文。次按，經濟上陷於困境之消費
    者，若任其於惡性循環之債務窘境中自生自滅，其將衍生嚴
    重之社會問題，致難以維持安定之社會經濟秩序，故有分別
    情形依更生或清算之程序給予清理債務之必要，藉以妥適調
    整其與各相關債權人等間之權利義務關係，並謀求消費者經
    濟生活之更生機會，進而健全社會經濟發展。惟私法上債之
    關係，係以當事人間之信賴關係為基礎，此為社會經濟組織
    之重要支柱，故當事人於以法律行為追求自己之利益之際，
    亦應顧及他方當事人之利益，暨考量債權債務在社會上之作
    用，本於誠實信用原則，行使債權及履行債務，故消費者欲
    以上開條例為其所負債務之調整者，自應本於誠信原則之要
    旨。是所謂債務人得聲請更生或清算者，自僅限於其不能清
    償債務或有不能清償之虞，而陷於經濟上之困境時，始得准
    許之，以避免濫用善意立法，圖謀個人債務減免，致使社會
    反而陷於道德危機，造成社會經濟之動盪。又依消債條例第
    151條規定，係採「協商前置主義」，而債務人於協商程序
    中，自應本於個人財產及收支狀況，依最大誠信原則，商討
    解決方案，如終究不能協商，於聲請更生或清算時，法院審
    酌上開條文所謂「不能清償債務或有不能清償之虞」，允宜
    綜衡債務人全部收支及財產狀況，評估是否已不能維持符合
    人性尊嚴之最基本生活條件。倘債權人曾提出協商方案，其
    條件是否確使債務人不能達到上開基本生活之要求等，為其
    判斷之標準。再按，聲請更生或清算不合程式或不備其他要
    件者，法院應以裁定駁回之，但其情形可以補正者，法院應
    定期間先命補正，復為消債條例第8條所明定。
二、聲請意旨略以：聲請人前與萬泰商業銀行股份有限公司（下
    稱萬泰銀行）等銀行訂定消費借貸、現金卡或信用卡契約，
    致積欠無擔保債務合計新台幣（下同）1,236,836元，有不
    能清償債務情事，於民國95年5月29日以書面向全體無擔保
    債權銀行請求共同協商債務清償方案，經協商成立，約定聲
    請人應自95年7月起，分72期，利率3.88%，於每月10日繳納
    19,283元，償還前開債務。惟因入不敷出，自達成協議之日
    起即無力繳納協商款項，迄至97年間止累積債務達3,246,61
    3 元（其中包含有擔保債務2,242,000 元）。聲請人前因失
    業，自97年9 月起擔任百貨公司專櫃，每月薪資為20,000元
    ，每月除須負擔個人之生活費18,319元外，尚須負擔二名子
    女詹晉勛、詹晉翰及公公詹新興之扶養費用合計共54,957元
    ，實有不能清償債務之情事，而聲請人無擔保或無優先權之
    債務總額未逾1,200 萬元，復未經法院裁定開始清算程序或
    宣告破產，爰依法聲請更生等情。
三、聲請人固以前情主張，惟查：
（一）聲請人於95年5月29日依「中華民國銀行公會會員辦理消
      費金融案件無擔保協商機制」與無擔保最大債權銀行萬泰
      銀行等銀行協商成立，並約定自95年7月起，分72期，依
      年利率3.88%計息，於每月繳納19,283元，惟聲請人於繳
      納18期後，自97年1月起即未繳息，經萬泰銀行認定毀諾
      乙節，有協議書、無擔保債務還款計畫、財團法人聯合徵
      信中心（下稱聯徵中心）專用債權人清冊、萬泰商業銀行
      股份有限公司陳報狀各1份（詳卷第26頁、第27、28頁、
      第15至17頁、第104頁）附卷可稽，應堪認定。
（二）按消債條例之立法目的，係為使不幸陷入經濟困境之人得
      以清理債務、重建生活，並在清理過程中能保有符合人性
      尊嚴之最低基本生活，而非在維持債務人過去慣常之寬裕
      生活，是於評估債務人清償債務之能力時，並非任其主張
      生活費用之數額，否則將造成揮霍無度以致清償債務能力
      降低之人，反而更容易進入更生程序之歧異現象。查聲請
      人於95年申請協商時，自陳每月收入為40,000元，而95年
      度所得資料為307,047 元，並有收入證明切結書、95年度
      綜合所得稅各類所得資料清單為憑（見本院卷第111 頁、
      第22頁），足認聲請人尚有其他收入並未申報。又聲請人
      並未提出其失業及現收入為何之證明，難認其確有失業及
      收入減少之情事，足認其每月收入仍應有40,000元。
（三）關於聲請人本人必要生活支出部份，其主張依行政院經濟
      部主計處調查台灣地區家庭平均每月消費支出高雄市為18
      ,319 元 ，此部份因消債條例之立法目的，係為使不幸陷
      入經濟困境之人得以清理債務、重建生活，並在清理過程
      中能保有符合人性尊嚴之最低基本生活，而非維持債務人
      過去慣常之寬裕生活，是於評估履行原協商方案是否顯有
      重大困難時，並非由聲請人任意主張其基本生活費用之數
      額，否則將造成揮霍無度以致清償能力降低，反而易使更
      生程序無從進行。衡以，聲請人居住於高雄市小港區，因
      此本院認應以內政部所公告之98年度高雄市低收入戶最低
      生活費用每人每月為11,309元計算始為合理，逾此範圍之
      主張，難謂為必要費用。
（四）另聲請人主張每月須負擔二名成年兒子詹晉勛（24歲）、
      詹晉翰（21歲）之扶養費用，自陳詹晉勛有精神疾病，無
      法工作，惟並未提出相關診斷證明，難認其有無法工作之
      情事，而詹晉翰96年度有薪資收入，有96年度綜合所得稅
      結算申報所得資料參考清單為憑（見本院卷第21頁），足
      認詹晉翰有謀生能力，二人均不須聲請人扶養，此部分之
      支出非屬必要費用。次按夫妻之一方，與他方之父母同居
      者，其相互間互負扶養義務，此為民法第1114條第2 款所
      明定。聲請人之公公詹新興並未與其同住，且詹新興之扶
      養義務人包括聲請人之配偶在內共有6 名子女，有家族系
      統表在卷可稽（見本院卷第67頁），復為聲請人所自承（
      見本院卷第60頁），堪予認定。是依上開規定，聲請人對
      詹新興依法並無負擔扶養之義務，故聲請人主張其每月需
      支出詹新興之扶養費云云，即屬無據。
（五）末按，聲請人每月收入40,000元，於扣除維持自己生活所
      需費用11,309元後，尚有餘款28,691元可供運用，縱其所
      述收入減少，不足以償還原協商款，亦可依個別協商一致
      性方案與各債權銀行為個別性協商，故聲請人主張因不可
      歸責於己之事由，致履行顯有重大困難云云，尚難採信。
四、綜上，聲請人與最大債權銀行達成協商方案，於履約18期後
    ，既無不可歸責於己之事由，致繼續履行協商方案，顯有重
    大困難之情事存在，則其聲請更生，為無理由，應予駁回。
五、依消費者債務清理條例第8條、第15條，民事訴訟法第95條
    、第78條，裁定如主文。
中    華    民    國    98    年    7     月    8     日
              民事第五庭    法      官    李昭彥
上為正本係照原本作成。
如不服本裁定，應於裁定送達後10日內，以書狀向本院提出抗告
，並繳納抗告費新臺幣1千元。
中    華    民    國    98    年    7     月    8     日
                            書  記  官    吳雅琪


司法院資訊處製作；財團法人民間司法改革基金會備份。
